Inventaris van de archieven van de garnizoenscommando''s in Zuid-Holland van het Ministerie van Defensie, 1890-1974
Nationaal Archief, Den Haag
Het gezag werd (wederom) onderverdeeld in territoriale bevelhebbers en territoriale commandanten, een tweetrapssysteem. Voor een organigram en opgave van grondgebieden en onderverdeling van gezagsgebieden van de territoriale commandanten in garnizoenen, zie bijlage 10. In 1962 werden de gezagsgebieden opnieuw vastgesteld (zie bijlage 11).
KB van 24 september 1962, Stb. 379. MvD nr. 227.577 /Y
Dit besluit werd daarna tweemaal gewijzigd.
KB van 11 september 1963, Stb. 403, MvD nr. 227.577/2D en KB van 13 februari 1967, Stb. 122, MvD nr. 227.577/3M.
Met ingang van 1 februari 1970 werden de territoriale commando's opgeheven. De taken en bevoegdheden van de territoriale commandanten gingen over op territoriale bevelhebbers en garnizoenscommandanten.
Bij MB van 31 oktober 1969, nr. 247.421/8H. (LO 69031.)
3. Taken van een garnizoenscommandant
3.1 Voor 1810
Over de taken van de gouverneur onder de Republiek der Verenigde Nederlanden is hierboven reeds het een ander gezegd (zie 2.1) Het Comité tot de Algemene Zaken van het Bondgenootschap te Lande arresteerde op 8 juni 1796 het "Reglement op den guarnisoens-dienst voor de armee in dienst van de Republiek der Vereenigde Nederlanden". Dit reglement bevatte een "Instructie voor den commandant van een guarnisoen of plaats". Artikel 1 daarvan bepaalde dat de commanderend officier zich in het bijzonder diende toe te leggen op de goede orde, discipline en de goede verstandhouding tussen de burgers en militairen. Verder bevatte het orders over parades, voor patrouilles en de wacht bij de poort. Volgens Hardenberg ontbrak echter het toezicht op de uitvoering van genoemde instructies.
Hardenberg, Overzigt, deel I, blz. 180.
Bij besluit van het uitvoerend bewind van 18 november 1800, nr. 34 werd bepaald dat het toezicht op de dienst in de garnizoenen werd opgedragen aan plaatsmajoors. Officieren van het actieve leger voerden het tijdelijk bevel in de steden. In 1802 verscheen een nieuw reglement, het "Reglement op den guarnisoens-dienst voor de Armee in dienst der Bataafsche Republiek".
Gearresteerd bij besluit van het Staatsbewind van 13 augustus 1802.
Ten tijde van het Koninkrijk Holland voerden Commandanten d'armes het bevel in frontplaatsen en forten.
Hardenberg, Overzigt, deel I, blz. 180-182.
3.2 Vanaf 1813
In de in 1815 verschenen Instructie voor de plaatselijke commandanten en plaatsmajoors stond dat "de plaatselijke commandanten (...) permanent het bevel (voerden) in de steden (...) aan hunne zorg toevertrouwd". Deze bevoegdheid kon hun slechts worden ontnomen in bepaalde gevallen. De plaatselijk commandant was verantwoordelijk voor de veiligheid van de plaats. Daartoe diende hij posten te stellen en schildwachten op patrouilles uit te zenden. Hij moest zorgen voor het onderhoud en inspectie van de rijksgebouwen in zijn garnizoen. Ook onderhield hij het contact met de burgers en trachtte hij de verstandhouding met deze te bevorderen middels geregeld overleg met de burgemeester. Verder ontwikkelde de plaatselijk commandant een plan voor verdediging voor het geval zijn stad zou worden aangevallen en trainde hij de troepen onder zijn bevel. In tijd van oorlog viel de gewapende burgerwacht en brandweer onder onmiddellijk bevel van de plaatselijke commandant. Volgens artikel 23 van de instructie was hij persoonlijk verantwoordelijk voor het behoud van de stad onder zijn bevel.
Zoals hierboven reeds is opgemerkt (zie 2.3), werd in 1927 een nieuw reglement vastgesteld.
KB van 26 november 1927, nr. 34.
Artikel 6 bepaalde dat de garnizoenscommandant belast was met de handhaving van orde en rust onder de niet in dienst zijnde militairen, die zich in het garnizoen buiten de kazerne bevonden. Hij was daartoe gerechtigd deze militairen de toegang tot woningen, dan wel het bijwonen van vergaderingen en voorstellingen te verbieden. Tot de verantwoordelijkheid van de garnizoenscommandant behoorde volgens dit reglement verder het regelen van het gebruik van de voor het garnizoen bestemde terreinen en lokalen. Ook bepaalde hij de gedragsregels van het garnizoen bij brand in of nabij kazernes. Verder bevatte het reglement bepalingen en verplichtingen omtrent wachtdiensten en patrouilles, parades, begrafenissen met militair eerbetoon, rouw en ere- en saluutschoten.
De beperking van de taak van de garnizoenscommandant, waarover reeds in hoofdstuk 2.2 werd gesproken, werd gereflecteerd in dit nieuwe reglement. Zo werd er niet meer gesproken over "persoonlijke verantwoordelijkheid voor het behoud van de stad"; het garnizoen had zijn strategische functie verloren. Vervolgens breidde in de jaren dertig de verantwoordelijkheid van de garnizoenscommandant zich onder meer uit met het voorbereiden en eventueel uitvoeren van de mobilisatie en het afslaan van strategische overvallen.
AHK (GS) (Secr.), GG 71, bundel 3240, 1936, (Voorlopig nr. 2112).
In 1936 verscheen een nieuw reglement.
KB 29 november 1946, nr. 41.
Ook na de Tweede Wereldoorlog werden regelmatig nieuwe reglementen op de garnizoensdienst vastgesteld.
Bij KB van 29 november 1946, nr. 24, KB van 2 maart 1951, nr. 10, KB van 25 november 1955, nr. 15.
Inhoudelijk verschilden deze echter niet wezenlijk van die van 1927.
Bij KB van 9 december 1965, nr. 52 werd het reglement van 2 maart 1951 ingetrokken. In een toelichting op het ontwerp-KB schrijft de toenmalige minister van Defensie, De Jong, dat het betreffende reglement verouderd was, dat er herhalingen in voorkwamen, dan wel dat het te gedetailleerd was. Voorts stelde de minister, dat het regelen van de garnizoensdienst voortaan niet meer bij afzonderlijk KB hoefde plaats te vinden, maar dat daarbij kon worden volstaan met ministeriele voorschriften.
Over de taken van de garnizoenscommandant in oorlogstijd, en de voorbereiding hierop, werd in de respectievelijke reglementen niets vermeld. Toch had de garnizoenscommandant vanaf de jaren dertig de taak om bij mobilisatie in zijn ressort een aantal voorbereidingen te treffen.
In een verslag van een contactbijeenkomst van de burgemeesters van de gemeenten behorende tot het gezagsgebied Deventer en de garnizoenscommandant uit 1965 wordt een kort maar volledig overzicht gegeven van de taken van de garnizoenscommandant in vredes- en oorlogstijd.
Garnizoenscommando Deventer, inv. nr. 18. Zie ook: Garnizoenscommando Enschede, inv. nr. 5.
Naast de mobilisatievoorbereiding, de verkeersregeling die hiermee samenhangt, noemt men in dit verslag de rampenbestrijding en de uitvoering van militair gezag als taak van de garnizoenscommandant in oorlogstijd. Krachtens het aanwijzingsbesluit militair gezag van 1965 kon deze militair gezag uitvoeren in een vastgesteld gebied tijdens de staat van beleg dan wel de staat van oorlog.
Wetten en besluiten m.b.t. staat van oorlog en staat van beleg: Wet op de staat van oorlog en de staat van beleg van 23 mei 1899, Stb. 128; Wet van 16 juli 1964, houdende nieuwe regelen met betrekking tot de staat van oorlog en de staat van beleg in Nederland (Oorlogswet voor Nederland); KB van 10 maart 1964, houdende de aanwijzing van militaire autoriteiten, belast met de uitoefening van het militair gezag (Aanwijzingsbesluit militair gezag); KB van 27 april 1965, houdende vaststelling van de gezagsgebieden van de militaire gezagsdragers (Besluit gezagsgebieden militaire gezagsdragers).
4. Geschiedenis van de afzonderlijke garnizoenscommando's
4.1 Garnizoenscommando Delft 1934
Het garnizoen Delft werd in de loop van 1946 opgeheven.
Inventaris van archivalia van het Garnizoenscommando 's-Gravenhage,1945-1953, blz. 2.
De gemeente Delft werd opgenomen in het garnizoen 's-Gravenhage.
4.2 Garnizoenscommando Den Haag 1890-1967
Voor informatie over de taken en het grondgebied van het garnizoen Den Haag en haar commandanten verwijzen wij naar de algemene inleiding.
Hierna willen wij twee zaken aan de orde stellen. Ten eerste de functie van Gouverneur der Residentie, een exclusief Haagse "institutie" die ook zijn repercussies had op de taakuitoefening van de garnizoenscommandant van de Hofstad.
Daarna stippen we enkele naoorlogse organisatorische kwesties aan die speelden in Den Haag, die uitstekend de positie van de garnizoenscommandant weerspiegelen in het grotere militair-organisatorisch geheel.
Voor de garnizoenscommandant van Den Haag golden, naast zijn normale taken en instructies, nog bijzondere voorschriften welke hem door de Gouverneur der Residentie, op grond van diens instructie, werden gegeven. Artikel 4 van de "Instructie Gouverneur residentie" stelt: "Hij geeft in voorkomende gevallen de vereiste bevelen voor het door het garnizoen der residentie te geven militair eerbetoon, de garnizoenscommandant te 's-Gravenhage is te zijner beschikking voor de verdere uitvoering dezer bevelen."
Voor verdere informatie over dit onderwerp, zie J.W.G. Cornet en D. Langedijk, "Leven en bedrijf van de gouverneur van de Koninklijke residentie 's-Gravenhage 1813-1963" (z.p., z.j).
Een voorbeeld hiervan treffen we aan in inventarisnummer 34 van het onderhavige archief, stukken betreffende de grote garnizoensparade ter gelegenheid van de plechtige eedsaflegging van Z.D.H. Prins Bernhard van Lippe-Biesterfeld. Hierin treft men onder andere garnizoensorder nummer 41 aan. Deze order, welke de genoemde parade regelt, is een uitvloeisel van de bevelen van "de gouverneur der residentie vervat in diens schrijven van 18 december 1936 no. 27". De troepen werden tijdens deze parade overigens ook gecommandeerd door de Gouverneur der Residentie, luitenant-generaal Jhr. W. Roell.
Andere interessante stukken treft men aan in inventarisnummer 3, stukken betreffende de aanwijzing en overname van commando en bevelvoering. Hierin vindt men ondermeer een briefwisseling over de bevelsverhouding tussen de bevelhebber van het militaire district en de garnizoenscommandant. Aangezien de garnizoenscommandant in Den Haag omstreeks november 1945 de rang van kolonel bezat en de bevelhebber van het militair district (zijn hiërarchieke meerdere) luitenant-kolonel, gaf dat problemen. Verder bracht de regel, dat de hoogst of oudst in rang zijnde officier ter plaatse op zou treden als garnizoenscommandant problemen met zich mee. Immers, in de overgangstijd na de Tweede Wereldoorlog werd er veelvuldig gewisseld met troepen en onderdelen, waardoor steeds een ander officier als garnizoenscommandant optrad. Tenslotte was er nog twijfel omtrent de status waarin de Koninklijke Landmacht zich bevond. Dit alles bracht een briefwisseling op gang waarin bovengenoemde facetten aan de orde kwamen.
4.3 Garnizoenscommando Dordrecht 1902-1958
Ten gevolge van een nieuwe territoriale indeling werd het garnizoen Dordrecht met ingang van 15 maart 1958 opgeheven.
4.4 Het Garnizoenscommando Gouda, 1967-1970
Tegelijkertijd met de opheffing van het Garnizoenscommando Schoonhoven in februari 1967 werd het Garnizoenscommando Gouda opgericht. Op 1 februari 1970 werd vervolgens het garnizoen Gouda opgeheven.
4.5 Garnizoenscommando Leiden 1927-1955
Het garnizoen werd met ingang van 15 maart 1958 opgeheven ten gevolge van een nieuwe territoriale indeling van Nederland binnen de KL.
4.6 Het Garnizoenscommando Rotterdam 1837-1974
Het Garnizoenscommando Rotterdam werd in verband met de reorganisatie van de Nationale Sector samengevoegd met dat van Den Haag en opgeheven met ingang van 1 maart 1974.
Inv. nr. 180.
4.7 Het Garnizoenscommando Schoonhoven 1951-1966
Op 11 mei 1862 werd bij Koninklijk Besluit nr. 51 een instructiecompagnie "tot aankweking en opleiding uitsluitend voor korporaals en onderofficieren der artillerie" opgericht. Deze compagnie werd gestationeerd in Schoonhoven. Of hiermee Schoonhoven meteen als garnizoensplaats moet worden beschouwd is niet duidelijk. Expliciet staat dit echter niet vermeld in het Koninklijk Besluit.
In het Besluit betreffende de regeling der garnizoensindeling van het leger
5 december 1881, nr. 189.
uit 1881 wordt Schoonhoven echter wel als garnizoen genoemd. In 1962 werd echter wel het eeuwfeest van Schoonhoven als garnizoensstad gevierd.
Zie inventarisnummer 230.
In een brief van de garnizoenscommandant aan de minister van Defensie van 11 december 1961 schrijft deze: "Aangezien Schoonhoven Garnizoensplaats is geworden door oprichting van de Artillerie Instructie Compagnie (...)". Het wekte dan ook verbazing dat wij in de onderdeelsmap "inleveringen" een inleveringsbewijs aantroffen waarin de garnizoenscommandant bericht dat "het Garnizoenscommando Schoonhoven bestaat vanaf augustus 1951".
Brief van 28 november 1958
Onderzoek in diverse bronnen naar oprichtingsbesluiten heeft echter niets opgeleverd. Er zijn echter geen archiefbescheiden van voor 1951 van het garnizoen Schoonhoven aanwezig bij het CAD.
Het Garnizoenscommando Schoonhoven werd per 7 februari 1966 verplaatst naar Gouda.
Bij besluit van 13 februari 1967, nummer 122 werd artikel 4 van het besluit van 24 september 1962, Stb. 379 gewijzigd. Een van veranderingen was dat in plaats van garnizoenscommandant Schoonhoven gelezen moet worden Gouda. Feitelijk was hiermee het Garnizoenscommando Schoonhoven opgeheven.
4.8 Het tijdelijk Garnizoenscommando Woerden 1946-1948
Na de oorlog deed het Garnizoen Woerden dienst als doorgangskamp.
Zie inv. nr. 233. Zie ook de ministeriele beschikking van 10 juli 1946, nr. 920, LO 1946, nr. 239, gewijzigd bij MB van 4 oktober 1946, nr. 902, LO 1946, nr. 356 en bij MB van 18 december 1946, nr. 904, LO 1947, nr. 10 betreffend de Voorlopige samenstelling van het Doorgangskamp.
Tevens werd er een brigade Koninklijke Marechaussee gelegerd.
In het verbaal nummer 926 van 4 november 1946 van het Ministerie van Oorlog wordt Woerden genoemd als een tijdelijk garnizoen.
In een brief van 14 december 1949
Inventaris van het archief van het Garnizoen Utrecht, inv. nr. 4.
van de bevelhebber 1 Militaire Gewest aan de garnizoenscommandant Utrecht wordt medegedeeld dat het garnizoen met ingang van 22 december 1949 tijdelijk wordt opgeheven. Het rayon van het Garnizoen Utrecht werd tegelijkertijd uitgebreid met het rayon van het Garnizoen Woerden.
Geschiedenis van het archiefbeheer
1. Het Weermachtsarchief
Op 1 december 1940 werd het Weermachtsarchief opgericht, met als doel het bijeenbrengen van de belangrijkste archieven van de land- en zeemacht van na 1845. Vanaf oktober 1940 was al begonnen met het overbrengen van de archieven uit de garnizoenen naar het depot te Delft.
1e jaarverslag van de directeur van het Weermachtsarchief, 1940-1941, blz. 1.
In de provincie Zuid-Holland betrof dit de archieven van de garnizoenen Delft, Dordrecht, Gorinchem, Den Haag, Leiden, Rotterdam en Woerden.
In de jaren 1961 - 1962 werden de archieven van de garnizoenscommando's die toen berustten bij een der opvolgers van het Weermachtsarchief, het Centraal Archievendepot (CAD) van het Ministerie van Defensie, wegens ruimtegebrek overgebracht naar een dependance in Hellevoetsluis.
CAD, bureau Beheer, Overzicht van de archieven die destijds (1961-1962) door het Archief KL te Leiden naar Hellevoetsluis werden gebracht (zgn. "Leidse Boek").
Alle na 1961 door de garnizoenscommando's ingeleverde archieven werden echter in Den Haag opgeslagen. Na uitbreiding van het in 1979 betrokken nieuwe depot
Gans, blz. 67.
, kon in november 1982 de dependance te Hellevoetsluis worden ontruimd en konden de twee archiefdelen weer worden samengevoegd.
Jaarverslag 1982 Centraal Archievendepot, blz. 1.
2. De archieven van de afzonderlijke garnizoenscommando's
2.1 Garnizoenscommando Delft
Van het onderhavige archief werd in 1946 inventaris vervaardigd. De inventaris, met stukken uit de jaren 1934 en 1939-1940, werd verdeeld in algemeen en justitie-archief.
In de loop van 1962 werd 0,05 meter bewerkt archief van het Garnizoenscommando Delft uit het jaar 1934 overgebracht van het Archief KL te Leiden naar het hulpdepot van het CAD te Hellevoetsluis. In 1975 werd dit archief bewerkt.
Jaarverslag CAD 1975, blz. 9. Hier wordt een overzicht gegeven van de dat jaar "bewerkte archieven. Een groot aantal archieven werd voor zover nodig opnieuw geordend, (o)ver(ge)pakt in deugdelijke archiefdozen etc.". Er wordt per archief niet precies aangegeven welke bewerking het betrokken archief heeft ondergaan.
In 1982 verhuisde het archief mee naar het nieuwe gebouw van het CAD in Den Haag.
2.2 Garnizoenscommando Den Haag
In 1957 ontving het Archief KL te Leiden een onbekende hoeveelheid archief van het Garnizoenscommando Den Haag over de jaren 1948-1951.
17e jaarverslag van de directeur van het archief van de Koninklijke Landmacht, blz. 6.
Over de inhoud van het ingeleverde archief is niets bekend. Het volgende jaar
18e jaarverslag, 1 januari 1958 - 1 januari 1959, bijlage 1.
verwierf men acht meter "archiefgedeelten uit het jaar 1952 en vroeger (doch niet voor 1945)" van onder andere het Garnizoenscommando Den Haag.
Voor een gedetailleerd overzicht van de inhoud van deze en andere, hierna genoemde overdrachten, zie Rapport 'inleveringen', onderdeelsmap 21, aanwezig bij het bureau beheer van het Centraal Archievendepot van het Ministerie van Defensie.
Het volgend jaar volgde wederom een overplaatsing aan het Archief KL.
De rechtsvoorganger van het Centraal Archievendepot.
Het ging nu om vier meter archief over het jaar 1953. In 1960 droeg de garnizoenscommandant 2,65 meter archief over. Welk jaar of jaren het hier betrof werd op het overdrachtsbewijs niet vermeld, maar waarschijnlijk betrof het hier het jaar 1954.
In 1961 werd 4,9 meter archief betreffende 1955 overgeplaatst naar wat inmiddels was gaan heten het Centraal Archievendepot Koninklijke Landmacht. Het daarop volgend jaar verhuizen de archieven die tot nu toe zijn overgeplaatst van de Wittepoortkazerne te Leiden naar de dependance te Hellevoetsluis.
In 1967 leverde het garnizoenscommando 1,68 meter onuitgedund archief in bij het CAD. Deze, en aIle latere aanwinsten werden naar aIle waarschijnlijkheid opgelegd in de Breedstraat te Den Haag. Het betrof hier de jaren 1946-1960. Het jaar daarna volgde een aanwinst van 2,62 meter archief over de jaren 1963-1967. Een na-inlevering volgde in 1972, toen 0,37 meter over de jaren 1961-1963 werd overgeplaatst naar het CAD. Tenslotte werd in 1975 een onbekende hoeveelheid over de jaren 1963-1969 aangewonnen. In datzelfde jaar werd het archief over de jaren 1890-1940 voor zover nodig opnieuw geordend en (o)ver(ge)pakt in deugdelijke archiefdozen.
Jaarverslag Centraal Archievendepot, 1975, blz. 9-10.
In november 1982 werd het archief van het garnizoen Den Haag over de jaren 1890-1940, 1945-1955, dat zich nog steeds in het hulpdepot te Hellevoetsluis bevond, overgeplaatst naar de nieuwe behuizing van het CAD. Het blok 1890-1940 was bewerkt en omvatte 0,85 centimeter. Ook het blok 1945-1953 was inmiddels geïnventariseerd. Hiervan restte 0,10 meter. Het jaar 1954 was uitgedund tot 1,45 meter en 1955 was onbewerkt. Ook de stukken van de jaren 1956 en later, die zich in de Breedstraat bevonden, werden naar de nieuwe locatie van het CAD overgeplaatst.
Bewerkingen in het verleden
Gedeelten van het archief zijn in het verleden al eens bewerkt en resulteerden in twee inventarissen. De eerste inventaris liep van 1890-1940 en vermeld op de titelpagina "Inventarissen van het algemeen-mobilisatie-justitie-beëdiging en garnizoensorders archief van den garnizoenscommandant te 's-Gravenhage".
Het is niet bekend wie de bewerker van dit archief is. Evenmin werd een inleiding of verantwoording van de inventarisatie aangetroffen. Waarschijnlijk is deze inventarisatie in de loop van 1946 gereedgekomen.
Zesde jaarverslag van de directeur van het Archief KL, 1 december 1945 - 1 december 1946, blz. 2.
De tweede bewerking van het archief van het Garnizoenscommando Den Haag over de jaren 1953-1960 vond plaats van maart tot april 1960 en werd uitgevoerd door kapitein E. Staleman.
Archivalia van het Garnizoensommando 's-Gravenhage. 1945 / 1953. Leiden, 31 maart 1960.
In zijn inleiding schrijft deze dat "in het algemeen de stukken chronologisch werden opgelegd in het archief, doch dat dossiervorming ook wel plaats vond. Hiervoor was echter geen vaste regel te onderkennen. Door de administratie werd het agendastelsel gevoerd. Aan de oplegging volgens rubricering werd met strengheid de hand gehouden. Bijzonder veel stukken bleken in het archief te ontbreken." Verder merkte Staleman op, dat "Het archief van het Garnizoen 's-Gravenhage (...) bestond uit de afzonderlijke archieven van het garnizoenscommando, het garnizoensdetachement, zijn compagnieën en de garnizoensgarage, benevens de archieven van de garnizoenen Delft en Leiden voor de tijd dat de garnizoenen nog niet waren opgenomen in het garnizoen 's-Gravenhage". Het vreemde is dat deze op zich juiste conclusie niet leidt tot feitelijke toepassing. Staleman heeft aIle stukken beschreven als zijnde een archief, dat van het garnizoen Den Haag.
De beschrijvingen van beide voornoemde inventarissen voldoen, zowel redactioneel als inhoudelijk, niet meer aan de eisen van deze tijd.
Het archief van het Garnizoenscommando Den Haag bestaat uit de archieven van de garnizoenscommandant, het archief van de garnizoensgarage en het garnizoensdetachement. Feitelijk bestaat laatstgenoemd archief uit meerdere archieven (elke compagnie van het detachement vormde zeIf archief), maar uit praktische overwegingen is dit op detachementsniveau als een archief behandeld. Dit omdat van sommige compagnieën maar een of enkele stukken aanwezig waren.
Bij aanvang van dit project in 1990 was van het totale garnizoen 16 meter aanwezig bij het CAD. Na vernietiging was er nog 1,38 meter archief over. Het archief van de Territoriaal Commandant Den Haag, dat vermengd in dit archief werd aangetroffen, werd overeenkomstig het structuurbeginsel afgescheiden.
2.3 Garnizoenscommando Dordrecht
In 1962 werd 0,55 meter bewerkt archief over de jaren 1899-1940, 1,20 meter uitgedund archief over de jaren 1945-1954 en 0,45 meter over het jaar 1955 overgebracht van het Archief KL te Leiden naar het hulpdepot van het CAD te Hellevoetsluis. In augustus 1969 werden de werkzaamheden ten bate van de vervaardiging van een conceptinventaris van onder andere onderhavig archief hervat.
Maandverslag CAD augustus 1969.
De "Inventaris van het archief garnizoenscommando Dordrecht 1902-1958", samengesteld door J. de Boer, G. van Dalen en T. Pronk kwam tot stand in 1972. De inventaris was verdeeld in twee delen, gerubriceerd en niet-gerubriceerd.
In 1982 werd het archief overgebracht naar het nieuwe CAD-onderkomen in Den Haag.
2.4 Garnizoenscommando Leiden
In 1946 werd van een gedeelte van het betreffende archief, namelijk tot 1940, een inventaris vervaardigd. De (onbekende) inventarisator maakte een onderverdeling in twee deelarchieven, namelijk geheim en mobilisatiearchief. Op een gedeelte van het mobilisatie archief, de ingekomen en uitgegane brieven, werd nog een nadere toegang gemaakt. In 1962 werd dit bewerkte archief, welk een omvang had van 0,15 meter, tezamen met een halve meter uitgedund archief over de jaren 1949-1952 overgeplaatst van het Archief KL te Leiden naar Hellevoetsluis.
In 1975 werd het gedeelte over 1928-1939 nogmaals bewerkt. In 1982 werd het archief van het Garnizoenscommando Leiden dat zich nog in de dependance te Hellevoetsluis bevond vergeplaatst naar het nieuwe CAD-onderkomen te Den Haag.
2.5 Garnizoenscommando Rotterdam
Voor een gedetailleerd overzicht van de inhoud van aIle overdrachten en vernietigingen zie de jaarverslagen over de jaren 1944-1945 tot en met 1961 van het Archief van de Koninklijke Landmacht en het rapport 'inleveringen', onderdeelsmap 408, aanwezig bij het bureau beheer van het Centraal Archievendepot.